【裁判字號】    98,訴,836
【裁判日期】    990531
【裁判案由】    清償借款
【裁判全文】
臺灣彰化地方法院民事判決          98年度訴字第836號
原      告  國泰世華商業銀行股份有限公司
法定代理人  甲○○
訴訟代理人  乙○○
            丙○○
            丁○○
被      告  戊○○原名葉月菊.
            己○○
            壬○○
            庚○○
被  告  兼
上三人共同
訴訟代理人  辛○○
上列當事人間請求清償借款事件，本院於民國99年5 月18日言詞
辯論終結，判決如下：
    主      文
被告己○○、壬○○、庚○○、辛○○應於繼承被繼承人許幼之
遺產範圍內，與被告戊○○連帶給付原告新臺幣捌拾柒萬壹仟陸
佰零肆元，及其中新臺幣捌拾參萬零肆拾伍元自民國八十六年一
月八日起至清償日止，按年利率百分之十點六五計算之利息，暨
依上開利率百分之二十計算之違約金。
訴訟費用新臺幣玖仟伍佰捌拾元由被告己○○、壬○○、庚○○
、辛○○於繼承被繼承人許幼之遺產範圍內，與被告戊○○連帶
負擔。
    事實及理由
一、按訴狀送達後，原告不得將原訴變更或追加他訴，但請求之
    基礎事實同一，該訴訟標的對於數人必須合一確定時，追加
    其原非當事人之人為當事人，不甚礙被告之防禦及訴訟之終
    結者，不在此限，民事訴訟法第255 條第1 項第2 款、第5
    款、第7 款定有明文。本件係請求清償借款之訴，原告原以
    系爭借據所載之主債務人戊○○及連帶保證人許幼為被告，
    起訴請求連帶清償借款，嗣因原告得悉連帶保證人許幼於起
    訴前已死亡，遂撤回該部分之訴訟，改主張被告己○○、壬○○、庚○○、辛○○係許幼之繼承人，而追加、變更聲明
    為：(一)被告戊○○、己○○、壬○○、庚○○、辛○○應連
    帶給付原告本金新臺幣（下同）871,604 元，暨其中830,04
    5 元自民國（下同）86年1 月8 日起至清償日止，依年利率
    10.65%計算之利息，及依前開利率百分之20計算之違約金。
    (二)訴訟費用由被告戊○○、己○○、壬○○、庚○○、辛○○連帶負擔。揆諸前揭說明，應予准許。
二、原告起訴主張：臺灣第一信託投資股份有限公司業於87年改
    名為匯通商業銀行，並於91年再改名為國泰商業銀行，嗣因
    與世華聯合商業銀行合併，而於92年復改名為國泰世華商業
    銀行，合先陳明。本件被告戊○○邀同許幼於83年8 月20日
    簽立借據乙紙向原告借款200 萬元，雙方約定利率按放款利
    率加碼0.25% 計算，並得隨時調整（逾期時為10.65%）；被
    告戊○○並提供不動產為擔保，設定抵押權予原告。詎被告
    戊○○及許幼自84年10月13日起即拒未繳款，案經原告聲請
    臺灣雲林地方法院以85年度執丙字第819 號強制執行事件拍
    賣抵押物後，尚有871,604 元，暨其中830,045 元自86 年1
    月8 日起至清償日止，依年利率10.65%計算之利息，及依前
    開利率百分之20計算之違約金未償。查兩造間合意以本院為
    第一審管轄法院；又許幼業於91年4 月19日死亡，許幼之繼
    承人己○○、壬○○、庚○○、辛○○均無對何法院為拋棄
    或限定繼承之聲明，故爰依消費借貸及連帶保證之法律關係
    提起本件訴訟。被告己○○、壬○○、庚○○、辛○○雖辯
    以：(一)依民法繼承編施行法第1 條之3 第2 項、第4 項之規
    定，其等僅以許幼遺產為限，對原告負清償之責任等語，然
    繼承人如概括繼承，本應概括繼承繼承人之一切財產與負債
    ，除非債務過鉅影響繼承人之生存權與人格發展，始得認為
    顯失公平，而僅以遺產為限負清償責任，如：因不可歸責於
    己之事由或未同居共財，致繼承開始時無法知悉繼承債務之
    存在；繼承人未繼承有遺產或遺產與債務之數額顯不相當；
    繼承債務之發生與繼承人無牽連關係等。(二)本件被告己○○
    、壬○○、庚○○、辛○○就繼承開始時有何上開事由並未
    舉證，且本件債務僅80餘萬元，倘由被告己○○、壬○○、
    庚○○、辛○○連帶負擔，對其等之生存權、人格發展均無
    重大不利之影響，與被告己○○、壬○○、庚○○、辛○○
    長期受許幼扶養之重大利益相較，亦無顯失公平之情形。並
    聲明：(一)被告戊○○、己○○、壬○○、庚○○、辛○○應
    連帶給付原告本金871,604 元，暨其中830,045 元自86 年1
    月8 日起至清償日止，依年利率10.65%計算之利息，及依前
    開利率百分之20計算之違約金。(二)訴訟費用由被告戊○○、
    己○○、壬○○、庚○○、辛○○連帶負擔。
三、被告答辯：
（一）被告戊○○部分：其確實於83年8 月20日邀同許幼簽立系
      爭借據乙紙向原告借款200 萬元，雙方約定利率按放款利
      率加碼0.25% 計算，並得隨時調整（逾期時為10.65%）；
      又其並提供不動產為擔保，設定抵押權予原告。後因其與
      許幼自84年10月13日起即未繳款，原告遂聲請臺灣雲林地
      方法院以85年度執丙字第819 號強制執行事件拍賣抵押物
      ，執行後，尚有871,604 元暨其中830,045 元自86年1 月
      8 日起至清償日止，依年利率10.65%計算之利息及依前開
      利率百分之20計算之違約金未償。然因其目前從事畫家之
      工作，畫作賣不出去，中年轉行又不易，故心有餘而力不
      足，希望能夠酌情裁處適宜之還款方案。
（二）被告己○○、壬○○、庚○○、辛○○部分：被告己○○
      、壬○○、庚○○、辛○○之母親許幼因家貧自幼失學，
      戶籍資料雖登記為小學畢業，實不識字，且本身毫無資產
      ，從無社會經驗，是否知悉為被告戊○○作保之意義？被
      告戊○○是否與原告通謀虛偽簽立系爭借據？均非無疑義
      。又原告與前手臺灣第一信託投資股份有限公司、匯通商
      業銀行、國泰商業銀行、世華聯合商業銀行間之債權轉讓
      關係，均未通知許幼或被告己○○、壬○○、庚○○、辛○○，故原告承受前手而得之債權，對被告己○○、壬○○、庚○○、辛○○不生效力。再依民法繼承編施行法第
      1 條之3 第2 項、第4 項之規定，本件許幼所負擔之連帶
      保證債務，若由被己○○、壬○○、庚○○、辛○○繼續
      履行債務，顯失公平；且被告己○○、壬○○、庚○○、
      辛○○於繼承開始時，均已各自成家（於83年間被告戊○○與原告成立本件系爭借貸關係時，被告己○○與太太定
      居在雲林縣虎尾鎮，被告壬○○與先生定居在臺北縣泰山
      鄉，被告庚○○在高雄工作，被告辛○○在臺北美麗華開
      發股份有限公司工作），均未與被繼承人許幼同居共財，
      被告己○○、壬○○、庚○○、辛○○確實因不可歸責於
      己之事由，無法知悉許幼所遺留之系爭繼承債務甚明，故
      被告己○○、壬○○、庚○○、辛○○應僅以所得遺產為
      限，負清償責任。
（三）均聲明：(一)原告之訴駁回。(二)訴訟費用由原告負擔。
四、兩造不爭執之事項：
（一）被告戊○○於83年8 月20日，簽立系爭借據乙紙向原告借
      款200 萬元，約定利率按放款利率加碼0.25% 計算，並得
      隨時調整（逾期時為10.65%）；被告戊○○並提供不動產
      為擔保，設定抵押權予原告。後因被告戊○○自84年10月
      13日起即未繳款，原告遂聲請臺灣雲林地方法院以85年度
      執丙字第819 號強制執行事件拍賣抵押物，迄今尚有871,
      604 元暨其中830,045 元自86年1 月8 日起至清償日止，
      依年利率10.65%計算之利息及依前開利率百分之20計算之
      違約金未償。
（二）被告己○○、壬○○、庚○○、辛○○為系爭借據上所載
      連帶保證人許幼之繼承人，並未為限定或拋棄繼承，許幼
      查無遺留積極之財產。
五、得心證之理由：
（一）被告戊○○於83年8 月20日，簽立借據乙紙向原告借款20
      0 萬元，約定利率按放款利率加碼0.25% 計算，並得隨時
      調整（逾期時為10.65%），被告戊○○並提供不動產為擔
      保，設定抵押權予原告；後因被告戊○○自84年10月13日
      起即未繳款，原告遂聲請臺灣雲林地方法院以85年度執丙
      字第819 號強制執行事件拍賣抵押物，迄今尚有871,604
      元暨其中830,045 元自86年1 月8 日起至清償日止，依年
      利率10.65%計算之利息及依前開利率百分之20計算之違約
      金未償；而被告己○○、壬○○、庚○○、辛○○為系爭
      借據上所載連帶保證人許幼之繼承人，並未為限定或拋棄
      繼承，許幼查無遺留積極之財產等事實，有財政部函文、
      股份有限公司變更登記表、股份有限公司變更登記事項卡
      、系爭借據影本、第一信託公司基本放款利率表、臺灣雲
      林地方法院民事執行處強制執行金額計算書分配表影本、
      臺灣雲林地方法院家事庭函文、戶籍謄本、許幼之財產歸
      屬資料清單在卷可稽（見本院卷第7-12、36-40 、97、98
      頁），且為兩造所不爭執，堪認屬實。被告己○○、壬○○、庚○○、辛○○雖以許幼不識字為由，質疑許幼當時
      簽立系爭借據之真意，然被告戊○○於本院審理時陳稱：
      「（問：許幼的簽名，是否他本人所簽？）是的，是許幼
      與我一起去銀行對保所簽的，許幼有告訴我他不識字也不
      會寫字，他只會寫自己的名字」等語（見本院卷第67頁）
      ，被告辛○○於本院審理時陳述：「許幼是我的母親，他
      不識字一個人獨居在雲林，可能是透過我哥哥己○○，因
      而認識戊○○」等語（見本院卷第58頁），顯見許幼不無
      出於幫助友人之善意，而擔任被告戊○○借款連帶保證人
      之可能，復許幼名字之筆畫衡情尚非複雜，被告戊○○所
      述許幼親自書寫本身姓名於系爭借據上之一節，應屬可採
      ，被告己○○、壬○○、庚○○、辛○○雖另提出2 份病
      歷資料欲證明許幼無法自行書寫姓名，然因病歷個人資料
      之填寫除姓名外，亦包括生日、性別、住址等事項（見本
      院卷第70、71頁），對於被告等所述目不識字之許幼而言
      ，自然交由他人代為書寫，較為便捷，而與簽立系爭借據
      時僅需書寫姓名一情，殊難相提並論，故被告己○○、壬○○、庚○○、辛○○此部分之辯解，並無足採，參以許
      幼當時係53歲之成年人，歷經原告所為對保、徵信等手續
      後（見本院卷第67頁），對於保證係擔保被告戊○○借款
      債務一情，當無毫不理解之可能，許幼當時確係出於擔任
      被告戊○○連帶保證人之真意，簽立系爭借據無訛。
（二）按消費借貸者，謂當事人一方移轉金錢或其他代替物之所
      有權於他方，而約定他方以種類、品質、數量相同之物返
      還之契約，民法第474條第1項定有明文；又稱保證者，謂
      當事人約定，一方於他方之債務人不履行債務時，由其代
      負履行責任之契約，同法第739 條亦有明文；另保證債務
      之所謂連帶，係指保證人與主債務人負同一債務，對於債
      權人各負全部給付之責任者而言，此就民法第272條第1項
      規定連帶債務之文義參照觀之甚明（最高法院45年臺上字
      第1426號判例可資參照）；而連帶債務之債權人，依同法
      第273條第1項規定，得對於債務人中之一人或數人或其全
      體，同時或先後請求全部或一部之給付。被告戊○○對於
      曾向原告借貸200 萬元及尚欠871,604 元之借款本金及相
      關利息、違約金未清償等情並不爭執，其雖辯稱：目前經
      濟困難，無力清償云云，惟兩造間之借貸契約既已約定明
      確，被告戊○○所辯縱認屬實，亦無礙於其應受該契約約
      定拘束之事理，故本院依法自不能為有利於被告戊○○之
      認定，原告此部分之請求，應屬有理。
（三）次按繼承在民法繼承編中華民國98年5 月22日修正施行前
      開始，繼承人因不可歸責於己之事由或未同居共財者，於
      繼承開始時無法知悉繼承債務之存在，致未能於修正施行
      前之法定期間為限定或拋棄繼承，且由其繼續履行繼承債
      務顯失公平者，於修正施行後，以所得遺產為限，負清償
      責任，民法繼承施行法第1條之3第4 項定有明文。而本件
      是否有顯失公平之情形，則應審酌繼承人與被繼承人是否
      具有同居關係、於繼承發生時對被繼承人財務狀況之瞭解
      程度、對保證債務之可責性以及是否因主債務而受有利益
      而決。經查：
    1.被告己○○、壬○○、庚○○、辛○○等之被繼承人許幼
      係於91年4 月19日死亡，有戶籍謄本在卷可按（見本院卷
      第37-40 頁），是本件繼承開始時點確在民法繼承編98年
      5 月22日修正施行之前。而被告己○○、壬○○、辛○○
      、庚○○於83年間許幼擔任保證人時，即未與許幼共同居
      住在其位於雲林縣虎尾鎮建國新城12號5 樓之住所，而分
      別居住於雲林縣虎尾鎮○○里○○○○○路33號、臺北縣泰
      山鄉○○村○○路○ 段18巷4 號5 樓、臺北縣泰山鄉○○
      村○○路○ 段74巷22號5 樓，有戶籍謄本可資佐證（37-4
      0 頁）；又被告庚○○、辛○○於83年間分別任職於高雄
      、臺北等地，有勞工保險被保險人投保資料表、營業人暨
      扣繳單位統一編號查詢、員工在職證明書附卷可考（見本
      院卷第104-110 頁）；再被告己○○、壬○○分別於76、
      78年間亦已因結婚而另組家庭，有戶籍謄本附卷可參（見
      本院卷第38、39頁），故而，應認被告己○○、壬○○、
      辛○○、庚○○抗辯渠等與許幼並未同居共財，致許幼死
      亡時，彼等無法知悉許幼對原告有上開債務存在等語，應
      屬信實，堪得採信。被告己○○、壬○○、庚○○、辛○○確有因不可歸責於己或未同居共財之事由，於各自繼承
      開始時無法知悉上開繼承債務（即許幼所負之連帶保證債
      務）之存在，進而未即時辦理拋棄繼承或限定繼承，應可
      認定。
    2.復許幼死亡時，名下並無其他財產等情，有財政部臺灣省
      中區國稅局財產歸屬資料清單附卷可證（見本院卷第97頁
      ），且為兩造所不爭執，堪信為真。許幼去世時，既未遺
      由任何遺產由被告己○○、壬○○、庚○○、辛○○繼承
      ，又許幼簽立系爭借據任連帶保證人時，被告己○○、壬○○、庚○○、辛○○已分別結婚成家、或至外地工作，
      已詳述如前，故許幼當時亦無給予被告己○○、壬○○、
      庚○○、辛○○經濟財務上支援之可能，被告己○○、壬○○、庚○○、辛○○並未因而獲得任何之利益，若強令
      被告己○○、壬○○、庚○○、辛○○在未繼承任何財產
      之情況下，仍須以自身努力所獲得之財產，繼續代許幼清
      償所負之前開連帶保證債務，顯嚴重影響被告之生存權及
      財產權，而顯失公平。故本件被告己○○、壬○○、庚○○、辛○○主張依民法繼承編施行法第1 條之3 第4 項之
      規定，僅以其等所得之遺產為限，負清償責任，洵屬可採
      。
六、綜上所述，原告本於消費借貸之法律關係，請求被告己○○
    、壬○○、庚○○、辛○○應於繼承被繼承人許幼之遺產範
    圍內，與被告戊○○連帶給付871,604 元，暨其中830,045
    元自86年1 月8日 起至清償日止，依年利率10.65%計算之利
    息，及依前開利率百分之20計算之違約金，為有理由，應予
    准許。
七、本件事證已臻明確，兩造其餘之攻擊或防禦方法及事證，經
    本院詳加審酌後，核與本件判決結果不生影響，爰不逐一論
    述，附此敘明。
八、訴訟費用負擔之依據：民事訴訟法第85條第2項。
中    華    民    國    99    年    5     月    31    日
                  民事第三庭    法  官  林秉暉
以上正本係照原本作成。
如對判決上訴，應於判決送達後20日內向本院提出上訴狀。
中    華    民    國    99    年    6     月    1     日
                                書記官  廖春慧

司法院資訊處製作；財團法人民間司法改革基金會備份。
